最高法院民事判決　　　　　　九十六年度台上字第一八七四號
上　訴　人　華南商業銀行股份有限公司
法定代理人　乙○○
訴訟代理人　盧柏岑律師
　　 　　　 陳素芬律師
被 上訴 人　甲○○
訴訟代理人　何建宏律師
上列當事人間請求回復原狀等事件，上訴人對於中華民國九十六
年五月一日台灣高等法院第二審判決（九十五年度重上字第六○
五），提起上訴，本院判決如下：
    主  文
原判決除假執行部分外廢棄，發回台灣高等法院。
    理  由
本件被上訴人主張：上訴人於民國九十四年二月四日依動產擔保
交易法第十九條第一項規定公開拍賣自訴外人秉宜彩藝印製股份
有限公司所取回之抵押物三菱牌五色張印刷機及商業輪轉印刷機
各一台（下稱系爭機器），拍賣公告記載系爭機器合併拍賣，最
低底價為新台幣（下同）四千三百八十萬元，以總價最高者得標
，保證金為一千三百十四萬元。開標結果，伊以六千零八萬元得
標。嗣上訴人以伊違約於九十四年四月二十日解除買賣契約。契
約既經解除，上訴人應將伊繳納之保證金一千三百十四萬元退還
，惟上訴人僅退還三百零六萬元，其餘一千零八萬元，則拒絕返
還等情。爰依民法第二百五十九條規定，求為命上訴人給付一千
零八萬元並加付法定遲延利息之判決。（被上訴人逾上開部分之
請求，經第一審判決其敗訴，未聲明不服）。
上訴人則以：被上訴人投標時所繳交之保證金為定金性質，而買
賣契約因可歸責於被上訴人事由致不能履行，伊得依民法第二百
四十九條第二款規定沒收之。又系爭機器之買賣契約因可歸責於
被上訴人之事由而解除，被上訴人應負債務不履行損害賠償責任
。被上訴人原以六千零八萬元得標，因契約解除，伊再行出售系
爭機器僅得價金五千萬元，損失至少一千零八萬元，被上訴人自
應賠償該損害，伊得沒收系爭保證金一千零八萬元等語，資為抗
辯。
原審將第一審所為上訴人勝訴之判決部分廢棄，改判如被上訴人
上開之聲明，無非以：上訴人拍賣系爭機器，被上訴人繳納保證
金一千三百十四萬元後，以六千零八萬元得標，嗣被上訴人違約
，經上訴人解除買賣契約，並另以五千萬元出售與高昇出版社股
份有限公司（下稱高昇公司）。又上訴人僅退還被上訴人繳納之
保證金三百零六萬元，其餘一千零八萬元迄未退還等情，為兩造
所不爭執。被上訴人主張兩造間買賣契約業已解除，上訴人應再
返還系爭保證金一千零八萬元本息，上訴人則執上開情詞置辯。
查投標須知第一條規定，投標人應繳納保證金，未納保證金者，
其投標無效。得標者，保證金抵沖價款，未得標者，由投標人當
場簽章領回。是被上訴人於投標前繳納之保證金，旨在督促其於
得標後，必然履行契約，並兼有防範圍標或妨礙標售程序之作用
，與定金之交付旨在強制契約之履行，二者性質並不相同，系爭
保證金並非定金性質。上訴人以買賣契約因可歸責於被上訴人事
由致不能履行，依民法第二百四十九條第二款規定主張沒收保證
金，即屬無據。次按解除權之行使，不妨礙損害賠償之請求，民
法第二百六十條固定有明文。據此規定，債權人解除契約時，得
併行請求損害賠償，惟其請求損害賠償，並非因契約解除所生之
新賠償請求權，故係指因債務不履行之損害賠償而言，至契約解
除後所生之損害，則不在斟酌之列。出賣人因買受人不履行債務
而解除契約，如買賣標的物之市價於解約前已有跌落，低於原定
買賣價金，出賣人之財產價值因而減少，該價差固可認係出賣人
因買受人不履行債務所受之損害，惟契約解除後，買賣標的物之
價值如再有貶損，則非所問。系爭機器於拍賣前，委請鑑定公司
鑑價，鑑定結果市價約為四千九百二十八萬元。九十四年二月四
日拍賣時，被上訴人出價六千零八萬元、高昇公司出價五千萬元
、謝瑞明出價四千四百萬元。被上訴人之投標價額明顯高於市價
，復未舉證證明於九十四年四月二十日解約前，價格已有明顯跌
落之情形。而上訴人於同年四月二十九日以五千萬元將系爭機器
出售予高昇公司，與九十四年二月四日拍賣時之市價亦屬相當，
並無明顯跌落，自難認上訴人受有損害。被上訴人繳交之保證金
一千三百十四萬元，依上開投標須知規定，於得標時已充為價金
。茲買賣契約，既經解除，兩造應各負回復原狀之義務。上訴人
並無可對被上訴人主張之債權，可資抵銷。從而，被上訴人依民
法第二百五十九條第二款規定，訴請上訴人給付一千零八萬元本
息，洵屬有據，應予准許等詞，為其判斷之基礎。
查原審固認系爭保證金不具有定金性質，上訴人無從依民法第二
百四十九條第二款規定主張沒收，惟投標須知第一條規定，投標
人應繳納保證金，未納保證金者，其投標無效。得標者，保證金
抵沖價款，未得標者，由投標人當場簽章領回，原審依此規定既
認被上訴人繳交系爭保證金目的在擔保契約之履行，則系爭保證
金既有履行買賣契約擔保之性質，於被上訴人有違約不依約履行
時，且上訴人確因而受有損害之情形，上訴人是否不得依債務不
履行規定請求損害賠償，或依民法第二百五十條規定，主張沒收
系爭保證金？攸關被上訴人請求上訴人給付系爭保證金應否准許
之問題。而上訴人辯稱系爭保證金業已沒收云云，雖援引民法第
二百四十九條第二款之規定以作為依據，法院仍不應受其法律上
陳述之拘束。系爭保證金既非定金，然其性質如何？原審未予澄
凊。若系爭保證金為損害賠償責任擔保或具違約金之性質，則上
訴人除解約後再行出售系爭機器損失外，是否不得請求被上訴人
賠償其他損害或以違約金而主張沒收？原審未行使闡明權，命上
訴人聲明證據，並為完全之辯論，徒以前揭情詞，遽為其不利之
判決，尚欠允洽。上訴論旨，指摘原判決不當，求予廢棄，非無
理由。
據上論結，本件上訴為有理由。依民事訴訟法第四百七十七條第
一項、第四百七十八條第二項，判決如主文。
中　　華　　民　　國　九十六　年　　八　　月　二十三　日
                      最高法院民事第二庭
                          審判長法官  蕭　亨　國
                                法官  陳　淑　敏
                                法官  葉　勝　利
                                法官  陳　碧　玉
                                法官  王　仁　貴
      本件正本證明與原本無異
                                      書  記  官
中　　華　　民　　國　九十六　年　　九　　月　　三　　日
                                                      ｚ
